【裁判字號】    98,上易,303
【裁判日期】    980701
【裁判案由】    侵權行為損害賠償
【裁判全文】
臺灣高等法院民事判決                 98年度上易字第303號
上  訴  人  乙○○
被 上訴 人  甲○○
訴訟代理人  陳守東律師
上列當事人間侵權行為損害賠償事件，上訴人對於中華民國98年
1月21日台灣士林地方法院97年度訴字第761號第一審判決提起上
訴，本院於98年6月17日言詞辯論終結，判決如下：
    主  文
上訴駁回。
第二審訴訟費用由上訴人負擔。
    事實及理由
壹、本訴部分：
一、被上訴人起訴主張：上訴人於民國96年4月30日晚間10時許
    ，在台北市○○區○○路中山堂附近，駕駛車牌號碼643-EL
    營業用小客車搭載被上訴人返回台北縣汐止市○○街13巷8
    之3號4樓住處，詎上訴人竟於山區○○路而行長達1個小時
    ，雖經被上訴人要求，也不肯停表計費，嗣於同日晚間11時
    許，到達台北縣汐止市○○街57巷口時，仍向被上訴人請求
    繞路的車資，被上訴人以上訴人繞路為由拒付車資，且開啟
    車門下車欲行離去，上訴人竟迴轉車身，並恐嚇被上訴人稱
    ：「等一下你就知道」等語，隨後從車輛前座以手臂勒住被
    上訴人頸部的方式將被上訴人拖拉至駕駛座，被上訴人掙脫
    後跌落車外，上訴人即下車將被上訴人打摔在地，並壓制被
    上訴人，同時持被上訴人所有的手機猛烈重擊被上訴人的頭
    部及雙眼，致被上訴人受有頭部、臉部多處瘀腫、臉部裂傷
    1 公分，臉頰、右手肘、左右肩瘀傷各10公分、15公分、20
    ×10公分等傷害，至醫院醫療後支出醫療費用共新台幣（下
    同）30,144元。而被上訴人傷後至今仍未痊癒，身心俱受痛
    苦，上訴人亦應給付被上訴人慰撫金600,000元。 為此，依
    侵權行為之法律關係，請求上訴人應賠償被上訴人630,144
    元及自起訴狀繕本送達翌日起至清償日止，按年息5%計算之
    利息。
  （原審判決上訴人應給付被上訴人74,732元及自起訴狀繕本送
    達翌日即97年4 月29日起至清償日止，按年息5%計算之利息
    ；而駁回被上訴人其餘之訴。上訴人就其敗訴部分提起上訴
    ，被上訴人敗訴部分則未據上訴，非本院審理範圍）。
    並於本院聲明：駁回上訴。
二、上訴人則抗辯如下：
（一）上訴人係依被上訴人指示路線行駛，且於事發時地並未要
      求所行駛路程全部車資，僅向被上訴人要求其中車資380
      元，但被上訴人沒帶錢又不肯下車，上訴人乃迴轉車輛要
      去警察局，被上訴人詢問是不是要去警察局，上訴人回答
      ：「對，等一下就知道。」，並沒有恐嚇被上訴人，後來
      被上訴人就打開車門要下車，上訴人始稍微勾住其脖子擋
      一下，但因車行不穩而不得已放手，被上訴人下車後，竟
      先以拳擊跳躍之動作挑釁，並以左拳毆打上訴人，上訴人
      為了防禦只好抱住被上訴人腰部，被上訴人仍猛打上訴人
      太陽穴兩側多拳，兩人因此一起跌倒在地，此時上訴人還
      手反擊被上訴人臉部，乃出於正當防衛，並無傷害被上訴
      人之故意，自不構成不法之侵害行為。
（二）退步言之，縱認上訴人對被上訴人構成侵權行為，被上訴
      人實際支出之醫療費用僅為3,095元， 其於96年5月9日之
      後所請求者，包含診斷證明書費用，應係另有其他醫療費
      用之支出，與上訴人無涉。另被上訴人已受全民健康保險
      健保醫療給付共11,382元，該部分之請求權已移轉予中央
      健康保險局，被上訴人不得再請求上訴人支付。
    並於本院聲明：
    (一)原判決廢棄。
    (二)駁回被上訴人第一審之訴及假執行之聲請。
三、兩造不爭執之事實：
    上訴人於96年4 月30日晚間10時許，在台北市○○區○○路
    中山堂附近，駕駛車牌號碼643-EL營業用小客車搭載被上訴
    人至台北縣汐止市○○街13巷8之3號4樓住處，嗣因車資問
    題發生糾紛，兩造因此爆發口角及肢體衝突。
四、兩造之爭點及論斷：
    被上訴人主張上訴人故意出手毆打致其受傷而受有損害等情
    ，為上訴人所否認，並以前揭情詞置辯。是本件兩造爭點為
    ：(一)上訴人是否基於故意而不法傷害被上訴人？(二)被上
    訴人請求上訴人賠償損害，有無理由？(三)上訴人為抵銷之
    抗辯，有無理由？茲分述如下：
  (一)關於上訴人是否故意不法傷害被上訴人之爭點：
    １、上訴人於96年4 月30日晚間10時許，在台北市○○區○
        ○路中山堂附近，駕駛車牌號碼643-EL營業用小客車搭
        載被上訴人至台北縣汐止市○○街13巷8之3號4 樓住處
        ，嗣因車資問題發生糾紛，兩造爆發口角及肢體衝突之
        事實，為兩造所不爭執。而被上訴人主張其因此受有頭
        部、臉部多處瘀腫、臉部裂傷1 公分，臉頰、右手肘、
        左右肩瘀傷各10公分、15公分、20×10公分等傷害，亦
        據提出診斷證明書2 紙為證。而現場處理員警梁獻堂、
        盧俊良於96年5月1日製作報告書記載：「…於96年4 月
        30日22至24時擔服巡邏勤務，復於23時10分許接獲通報
        ，前往長江街57巷處理打架，巡邏員警到場後，發現確
        實有打架之情事，雙方均在地上扭打，員警見狀，上前
        勸阻，並詢問相關案情及雙方是否要就本案提起告訴，
        而男子乙○○口頭向員警表示要對區姓男子提出告訴，
        當詢問區姓男子時，區姓男子不做回答為應對，…，員
        警見二人均有傷勢，即刻將二人送往汐止國泰醫院就診
        ，…」等語。參以被上訴人於事發當時送財團法人國泰
        綜合醫院汐止分院治療後，分別於96年5月3日、同年月
        9日、同年月10日、同年6月1日、同年月4日、同年7 月
        21日看診10次，此有該分院97年8月7日（97）汐管歷字
        第230 號函檢附之被上訴人病歷資料影本在卷可稽（見
        原審卷頁98-105）。經核被上訴人受傷治療時間與事發
        時間相近，且與員警在報告中所述治療之醫院相符，是
        被上訴人主張其遭上訴人打傷之事實，堪信為真實。
    ２、按所謂正當防衛，乃對於現時不法之侵害為防衛自己或
        他人之權利，於不逾越必要程度範圍內所為之反擊行為
        （最高法院64年度台上字第2442號判例意旨參照）。是
        正當防衛必須對於現在不法之侵害始得為之，侵害業已
        過去，即無正當防衛可言。又緊急避難行為，以自己或
        他人之生命、身體、自由、財產猝遇危難之際，非侵害
        他人之法益，別無救濟之途，為必要之條件，故要權衡
        「上訴人之緊急危難」、「被上訴人之損害」二者間，
        是否僅存一個無法避免的狀態為前提。本件上訴人自承
        其於被上訴人下車後，將車靠邊停妥再下車走至被上訴
        人處等語在卷（見本院卷頁29反面），則此時顯無存在
        無法避免之危難而須與被上訴人相峙之情形，其無避免
        危難之意甚明。又依上訴人於原審所述「…然後二人就
        往後摔，二人都摔在地上，後來二人就扭打在一起，警
        察來時我們二人還沒有分開，我記得是先扭打三分鐘，
        壓制被上訴人約二十分鐘，警察來時我們當時是我右手
        抱住被上訴人的頸部，左手壓住被上訴人的右手，被上
        訴人的左手還拉住我的衣服」等情節（見原審卷頁38）
        ，於兩人一起摔倒地上扭打結束後，侵害即已解除，上
        訴人竟仍繼續壓制被上訴人達20分鐘之久，參照上開意
        旨，上訴人所述俱顯與正當防衛或緊急避難的要件未符
        ，遑論上訴人對於被上訴人先發動毆擊之行為乙節亦未
        能舉證以實其說。參以上訴人因上開傷害行為，業經台
        灣士林地方法院刑事庭判決成立故意傷害罪確定，亦經
        原審調閱該院刑事庭96年度簡字第1007號、97年度簡上
        字第78號傷害案卷審認無訛。由此堪認，被上訴人主張
        上訴人係基於故意而不法毆打被上訴人成傷之事實，應
        屬可採。
  (二)關於被上訴人請求賠償損害之爭點：
      按因故意或過失，不法侵害他人之權利者，負損害賠償責
      任，民法第184條第1項前段定有明文。本件上訴人不法侵
      害被上訴人之身體，既經認定，上訴人對於被上訴人因而
      所受之損害，自應負賠償責任。茲就被上訴人請求之各項
      賠償金額，分述如下：
    １、醫療費用部分：
      (1)按不法侵害他人之身體者，對於被害人因此增加生活上
        之需要時，應負損害賠償責任，民法第193條第1項定有
        明文。又保險制度，旨在保護被保險人，非為減輕損害
        事故加害人之責任。保險給付請求權之發生，係以定有
        支付保險費之保險契約為基礎，與因侵權行為所生之損
        害賠償請求權，並非出於同一原因。後者之損害賠償請
        求權，殊不因受領前者之保險給付而喪失，最高法院68
        年度台上字第42號著有判例，而全民健康保險法第1 條
        後段固規定，就該法未規定之事項應適用保險法相關規
        定。惟全民健康保險性質上係屬健康、傷害保險，除有
        全民健康保險法第82條規定之情形外，依保險法第130
        條、第135條準用同法第103條之規定，全民健康保險之
        保險人不得代位行使被保險人因保險事故所生對於第三
        人之請求權，要無保險法第53條規定適用之餘地。是全
        民健康保險之被保險人，非因汽車交通事故受傷害，受
        領全民健康保險提供之醫療給付，其因侵權行為所生之
        損害賠償請求權並不因而喪失（最高法院89年度台上字
        第805號裁判意旨參照）。 而被害人因加害人之侵權行
        為受傷治所支出之證明書費，係被害人為實現損害賠償
        債權所支出之必要費用，且係因加害人之侵權行為所引
        起，被害人仍得請求加害人賠償（最高法院92年度台上
        字第2653號判決意旨參照）。
      (2)本件上訴人不法侵害被上訴人之身體，致被上訴人受有
        頭部、臉部多處瘀腫、臉部裂傷，臉頰、右手肘、左右
        肩瘀傷等傷害，已如上述，而被上訴人因上開傷害在財
        團法人國泰綜合醫院汐止分院治療，期間所支付之診療
        費用（合併健保費用及自付額）為14,477元，有被上訴
        人提出歷來在該院治療之單據9 紙（金額分別為11,075
        元、394元、160元、170元、390元、418元、653元、
        320元、897元，合計為14,477元），上開醫院函及所附
        病歷、診斷證明書在卷可參，核屬治療上訴人所造成傷
        害之必要費用，是被上訴人請求上訴人賠償其因支出上
        開醫療費用所受損害，為有理由，應予准許。
    ２、精神慰撫金部分：
      (1)按不法侵害他人之身體、健康而情節重大者，被害人雖
        非財產上之損害，亦得請求賠償相當之金額，民法第
        195條第1項亦有明文。本件上訴人既不法侵害被上訴人
        身體成傷，被上訴人之身體及精神自同時受有相當之痛
        苦，則被上訴人依上開規定請求上訴人給付精神慰撫金
        ，自屬有據。本院審酌被上訴人學歷為大學畢業，事發
        時尚無工作收入，現為臨時清潔隊員每日收入800 元，
        其名下尚有房地等資產，且事發時確有挑釁舉動，迄今
        仍未交付車資；上訴人職業是計程車司機、開明商工夜
        校畢業，月收入約2 萬餘元，名下並無房產，業經兩造
        於審理中陳述甚明，並有兩造所得申報及財產歸屬資料
        附卷足參，及兩造因故發生口角進而雙方互毆之加害原
        因，被上訴人所受傷害程度等一切情形，認被上訴人請
        求上訴人賠償精神慰撫金80,000元，應屬合理。
    ３、綜此，被上訴人請求上訴人賠償94,477元（14,477＋
        80,000元=94,477），即非無據。
  (三)關於上訴人所為抵銷抗辯之爭點：
      按二人互負債務，而其給付種類相同，並均屆清償期者，
      各得以其債務，與他方之債務，互為抵銷；而抵銷，應以
      意思表示，向他方為之，民法第334條第1項前段、第335
      條第1 項分別定有明文。本件上訴人以被上訴人積欠車資
      且於上開事發時地亦毆打上訴人受傷，應給付上訴人車資
      345 元、醫療費用3,470元、營業損失239,750元、精神慰
      撫金910,000元為由，於原審97年9月24日準備程序當庭向
      被上訴人為抵銷之意思表示。經查：
    １、上訴人主張其於事發時遭被上訴人毆打致受有傷害等情
        ，業據提出財團法人國泰綜合醫院汐止分院於96年4 月
        30日診斷證明書記載「臉部多處擦傷、左肘擦傷、雙手
        及雙膝擦傷」等語明確，核與上開警員報告書所載兩造
        當時在地上相互扭打情節一致，是兩造當時有互毆之情
        事，應堪認定。是被上訴人依民法第184條第1項前段之
        規定，亦應對上訴人負損害賠償責任。
    ２、被上訴人的賠償責任既堪認定，茲就上訴人主張之抵銷
        金額，逐項審究如下：
      (1)車資部分：
        被上訴人對於當日積欠車資345 元迄未給付上訴人之事
        實，並不爭執，並有上訴人所提出計程車車資計算網頁
        內容1 紙附卷可參，則上訴人以其對被上訴人之上開車
        資債權據以主張抵銷，為有理由，應予准許。
      (2)醫療費用部分：
        上訴人主張因遭被上訴人毆打致其左手罹患第一掌骨關
        節創傷性關節炎而支出醫療費用2,750元，並因受莫大
        壓力併復發潰瘍性大腸炎而支出醫療費用720元，且提
        出單據12紙為證，惟參以上訴人所提出之醫療費用單據
        ，看診日期分別為97年7月11日、同年8月1日、同年9月
        8日、同年月29日、同年10月5日、同年月9日、同年月
        13日、同年月15日、同年月16日、同年月23日、同年11
        月4日、同年月10日，均已距事發時已達1年餘，是否係
        飄發時所受傷害，已屬有疑，且上訴人所治療的病情係
        關節炎及大腸炎，也與事發當時診斷證明書上所載手腳
        擦傷等傷情不同，對於上開病情，是否確屬當時傷害所
        致生，亦未能舉證以明，自難認上開傷病支出與被上訴
        人之傷害具有因果關係，是此部分之損害，難認有據，
        應不足採。而上訴人之傷勢，依前開診斷證明書所載均
        屬擦傷，上訴人復未舉證證明其因上開擦傷而支出醫療
        費用，則其據此主張抵銷，尚不足採。
      (3)營業損失部分：
        上訴人主張因上開關節炎及大腸炎等疾病，無法正常開
        車營業達20個月，以每個月平均收入為23,975元，因於
        事發受傷後，每月均減少一半的收入計算，總損失達
        239,750元云云。 惟承前所述，上訴人就其關節炎及大
        腸炎等疾患並未舉證證明與被上訴人系爭傷害行為有因
        果關係，是其以此為由主張受有無法營業之損失並據而
        為抵銷之抗辯，即不足採。
      (4)精神慰撫金部分：
        本件上訴人受被上訴人不法侵害致受有傷害，其身體及
        精神因此受有相當之痛苦，亦堪認定。本院審酌上開兩
        造間所得收入及財產之經濟狀況，並參酌上訴人將被上
        訴人壓制時間長達20分鐘，所受傷勢程度較輕，及兩造
        因故發生口角進而雙方互毆之加害原因，上訴人持手機
        毆打被上訴人頭部，情節較重等一切情狀，認上訴人請
        求被上訴人賠償精神慰撫金以20,000元為當，應予准許
        。逾此數額之請求，為無理由，不應准許。
    ３、綜此，上訴人得據以與被上訴人本件請求主張抵銷之金
        額為20,345元（345＋20,000=20,345）。則經上訴人為
        上開抵銷後，本件被上訴人仍請求之金額為74,132元（
        94,477－20,345=74,132）。
五、綜上所述，被上訴人依侵權行為之法律關係，請求上訴人給
    付74,132元及自起訴狀繕本送達翌日即97年4 月29日起至清
    償日止，按年息5%計算之法定遲延利息，為有理由，應予准
    許。是則原審判命上訴人如數給付，並為准、免假執行之宣
    告，於法並無違誤。上訴意旨就本訴部分指摘原判決不當，
    求予廢棄改判，為無理由，應予駁回。
貳、反訴部分：
一、上訴人起訴主張：
    上訴人於96年4 月30日晚間10時許，在台北市○○區○○路
    中山堂附近，駕駛車牌號碼643-EL營業用小客車搭載被上訴
    人返回台北縣汐止市○○街13巷8之3號4 樓住處，詎上訴人
    途中不斷指揮上訴人任意變換車道，導致繞路錯行之結果，
    於同日晚間11時許，到達台北縣汐止市○○街57巷口時，被
    上訴人竟拒付車資，並出拳毆打上訴人，致上訴人因而受有
    臉部多處擦傷、左肘擦傷、雙手及雙腳擦傷等傷害。被上訴
    人迄今尚未給付車資345元， 又上訴人因為抵擋被上訴人之
    攻擊行為，造成左手第一掌骨關節創傷性關節炎，支出醫療
    費用2,750 元，並因事後被上訴人一再興訟、糾纏不休，承
    受莫大壓力而造成潰瘍性大腸炎之疾病復發，支出醫療費用
    720 元；上訴人並因上開關節炎及大腸炎等疾病，無法正常
    開車營業達20個月，受有營業損失239,750元； 又被上訴人
    於訴訟程序中屢屢誣指上訴人為意圖繞路行駛，詐取車資之
    司機，對上訴人之名譽有莫大之損害，並造成上訴人精神上
    受有難以忍受之痛苦，被上訴人應賠償上訴人91萬元之精神
    慰撫金。綜上，爰依民法運送契約及侵權行為之法律關係，
    請求被上訴人應賠償上訴人1,153,565元及自97年10月31日
    起至清償日止，按年息5%計算之利息。
  （原審判決上訴人反訴部分敗訴，經上訴人就其中8萬元部分
    提起上訴。）並於本院聲明：
    (一)原判決不利上訴人部分廢棄。
    (二)被上訴人應給付上訴人8萬元及自97年10月31日起至清償
      日止，按年息5%計算之利息。
    (三)願供擔保，請准宣告假執行。
二、被上訴人則抗辯如下：
    上訴人之大腸炎與事發當時診斷證明書上所載傷情不同，此
    外上訴人亦未舉證證明上開病情與被上訴人有因果關係，其
    據此請求醫療費用，應無理由。又原判決審酌兩造間之財產
    、所受之傷勢輕重、及精神受損程度，命被上訴人賠償之2
    萬元之精神慰撫金，應屬相當合理。
    並於本院聲明：上訴駁回。
三、經查：按抵銷，應以意思表示，向他方為之。其相互間債之
    關係，溯及最初得為抵銷時，按照抵銷數額而消滅，民法第
    335條第1項定有明文。本件上訴人以被上訴人積欠車資且於
    上開事發時地亦毆打上訴人受傷，應給付上訴人車資345 元
    、醫療費用3,470元、營業損失239,750元、精神慰撫金910,
    000元為由，於原審97年9月24日準備程序當庭向被上訴人為
    抵銷之意思表示，其中上訴人得據以與被上訴人本件請求主
    張抵銷之金額為20,345元（即車資345元及精神慰撫金20,00
    0 元），其餘抵銷之債權主張為無理由，均如上述。則上訴
    人以上開同一事實反訴請求被上訴人賠償，其中得請求之金
    額，依上開規定，業於97年9 月24日由上訴人向被上訴人表
    示抵銷時消滅，其餘請求金額部分無理由部分亦詳如所述。
    是原審據此駁回上訴人反訴，於法亦無不合。上訴意旨指摘
    原判決不當，求予廢棄改判，為無理由，應予駁回。則上訴
    人就反訴部分上訴主張被上訴人應再給付8 萬元，包括因潰
    瘍性大腸炎復發而支出醫療費用720元及精神慰撫金79,280
    元，就此部分指摘原判決不當，求予廢棄改判，即無理由，
    應予駁回。
參、本件事證已明，兩造其餘攻擊防禦方法與所舉證據，核與本
    件判決結果不生影響，爰不再逐一論駁，附此敘明。
肆、據上論結，本件上訴為無理由，依民事訴訟法第449條第1項
    、第78條，判決如主文。
中    華    民    國    98    年     7     月    1    日
                    民事第十四庭
                        審判長法  官   張  蘭
                              法  官   黃麟倫
                              法  官   鄭純惠
正本係照原本作成。
不得上訴。
中    華    民    國    98    年    7     月    6     日
                              書記官  劉麗芬


司法院資訊處製作；財團法人民間司法改革基金會備份。
